【裁判字號】    99,醫上易,2
【裁判日期】    990928
【裁判案由】    損害賠償
【裁判全文】
臺灣高等法院臺中分院民事判決  99年度醫上易字第2號
上  訴 人 即
附帶被上訴人  乙○○○○○○○
              丙○○
上 二 人共同
訴 訟 代理人  林更佑律師
被 上 訴人即
附 帶 上訴人  甲○○
訴 訟 代理人  朱逸群律師
              蕭立俊律師
上列當事人間請求損害賠償事件，上訴人對於中華民國99年4月
14日臺灣臺中地方法院98年度醫字第18號第一審判決提起上訴，
被上訴人提起附帶上訴，本院於民國99年9月14日言詞辯論終結
，判決如下：
    主  文
上訴及附帶上訴均駁回。
第二審訴訟費用關於上訴部分，由上訴人乙○○○○○○○、丙
○○連帶負擔；附帶上訴部分，由被上訴人甲○○負擔。
    事實及理由
甲、程序部分
    按被上訴人於言詞辯論終結前，得為附帶上訴；民事訴訟法
    第460條第1項本文定有明文。又被上訴人以附帶上訴聲明不
    服之判決，雖須為上訴人所上訴之判決，而其對於該判決聲
    明不服之部分，則不以上訴人所不服之部分為限。故上訴人
    在第二審提起一部上訴後，被上訴人得就其他未經上訴人上
    訴之部分，提起附帶上訴（最高法院21年上字第168號判例
    意旨參照）。本件被上訴人甲○○於本院言詞辯論終結前即
    民國（下同）99年6月8日提起附帶上訴，並聲明求為判決：
    （一）原判決不利於其部分廢棄；（二）上開廢棄部分，附
    帶被上訴人乙○○○○○○○、丙○○應再連帶給付附帶上
    訴人甲○○新臺幣（下同）30萬元，及自98年9月9日起至清
    償日止，按年息百分之5計算之利息；（三）第一、二審訴
    訟費用均由附帶被上訴人連帶負擔。核與上揭民事訴訟法之
    規定與判例意旨相符，被上訴人甲○○提起附帶上訴，應予
    准許。
乙、實體部分
壹、兩造之聲明
一、上訴人即附帶被上訴人乙○○○○○○○、丙○○（下稱上
    訴人）部分：
（一）上訴聲明
  １、原判決廢棄。
  ２、上開廢棄部分，被上訴人甲○○在原審之訴及其假執行之
      聲請均駁回。
  ３、第一、二審訴訟費用由被上訴人甲○○負擔。
（二）附帶上訴之答辯聲明
  １、附帶上訴駁回。
  ２、訴訟費用由附帶上訴人甲○○負擔。
二、被上訴人即附帶上訴人甲○○（下稱被上訴人）部分
（一）答辨聲明
  １、上訴駁回。
  ２、第一、二審訴訟費用由上訴人負擔。
（二）附帶上訴聲明
  １、原判決不利於附帶上訴人部分廢棄。
  ２、上開廢棄部分，附帶被上訴人應再連帶給付附帶上訴人30
      萬元，及自98年9月9日起至清償日止，按年息百分之5計
      算之利息。
  ３、第一、二審訴訟費用均由附帶被上訴人連帶負擔。
貳、兩造之陳述
一、被上訴人於原審起訴主張略以：
（一）上訴人張美娟為美約診所之負責人，上訴人丙○○則為該
      診所僱用之醫師，並以「雷濬嶸」之名義行醫。被上訴人
      於98年2月6日前往美約診所看診，經上訴人丙○○診斷後
      接受皮膚雷射治療，惟上訴人丙○○於施行雷射治療時，
      未親自操作各療儀器，而囑由不具醫師資格之助理即訴外
      人陳佩敏自行操作，因訴外人陳佩敏不諳雷射儀器之操作
      ，致被上訴人臉部受到灼傷而發生紅腫、皮膚焦黑等狀況
      ，經行政院國軍退除役官兵輔導委員會臺中榮民總醫院（
      下稱臺中榮總）治療數月後仍殘留有臉部疤痕。
（二）被上訴人因上訴人丙○○之疏失，而受有臉部灼傷之傷害
      ，日後更需進行長期之美容治療始有回復原貌之機會，經
      澄清綜合醫院評估之結果，被上訴人進行後續治療至少需
      花費40萬元。被上訴人本擔任專櫃小姐，其顏面外貌對被
      上訴人而言，不僅為個人身體之一部分，更有工作及精神
      上之重要性，被上訴人經此打擊，已無法繼續原來之工作
      ，更因此引發憂鬱症而數度至精神科就診，所受之精神苦
      痛難以形容。上訴人丙○○為上訴人乙○○○○○○○之
      受僱人，其因過失不法侵害被上訴人之權利，上訴人乙○
      ○○○○○○自應負連帶賠償之責。爰依民法第184條第1
      項前段、第188條第1項前段、第195條規定，請求上訴人
      連帶賠償被上訴人後續醫療費用之損害40萬元及非財產上
      之損害100萬元（原審判命上訴人應連帶給付被上訴人342
      ,000元及自98年9月9日起算之法定遲延利息，並駁回被上
      訴人其餘之訴；被上訴人附帶上訴，僅請求上訴人應再連
      帶給付被上訴人非財產上之損害30萬元及法定遲延利息；
      其餘部分，則未據聲明不服，已告確定）。
二、被上訴人於本院補充陳述略以：
（一）被上訴人係因接受上訴人之雷射治療，致皮膚產生紅腫、
      灼傷並有疤痕之傷害，此部分事實經原審詳為認定，無上
      訴人所稱皮膚更為細緻之理，上訴人以此為上訴理由，顯
      屬牽強。而臺中榮總於原審函覆稱，被上訴人之疤痕可做
      修復手術改善外觀，惟無法完全治療及回復原狀，上訴人
      所謂替被上訴人治療回復至百分之90至95云云，亦非實在
      。又被上訴人因於上訴人處接受治療無效才另尋方法，且
      上訴人本身之醫療疏失行為，與被上訴人姐姐自其診所離
      職並無關連，上訴人隨意指摘原判決不當，自不合法。被
      上訴人於上訴人診所接受治療，致有前揭傷害之事實，為
      上訴人丙○○於原審言詞辯論時所不爭執，上訴人乙○○
      ○○○○○經合法通知未於言詞辯論期日到場，亦未提出
      任何書狀爭執，依民事訴訟法第280條第1項、第3項明文
      ，皆視同自認。上訴人質疑被上訴人臉上疤痕是否確屬其
      醫療過失行為所造成，顯係刻意延滯訴訟所為。
（二）另被上訴人於98年2月6日於上訴人診所接受飛梭雷射治療
      後，自同年月7日起至同年5月間持續在上訴人診所接受術
      後修復治療，迨至98年6月8日至臺中榮總就診時，仍遺有
      右頰下方疤痕20×4平方公釐。可見被上訴人確因上訴人
      98年2月6日之醫療過失行為，於隔日開始進行治療，期間
      並無間斷，為持續性之行為，上訴人以此強為抗辯其並無
      任何醫療過失之行為，並無理由。且因醫療行為之特殊性
      ，應賦予醫師高度之善良管理人之注意義務，上訴人稱只
      要醫療專業人員合乎醫療常觀下所施予之治療，縱有副作
      用產生，並非當然構成醫療過失行為云云，自與法未合。
（三）被上訴人原係擔任化妝品專櫃小姐，特別重視從業人員之
      外觀形象。而上訴人為專門執業醫生，當知悉臉部皮膚就
      前來求診之被上訴人之重要性，依其職業道德及知識亦應
      就此部分之測試更為謹慎，卻仍未盡其注意義務導致本件
      醫療過失行為，被上訴人精神上之痛苦當更為強烈，原審
      判決就此部分未能詳為審究，僅為30萬元慰撫金之認定，
      顯然過低。為此，請求准為附帶上訴之聲明，以維權益。
      至上訴人主張毀謗部分，尚未經任何刑事或民事侵權之認
      定，上訴人對所能請求之額度亦未具體說明，如以此認被
      上訴人有毀謗其名譽，並與本件損害額相抵銷，並無理由
      。
三、上訴人丙○○則於原審答辯略以：
（一）上訴人丙○○不否認被上訴人曾於98年2月6日至上訴人丙
      ○○任職之美約診所接受臉部皮膚雷射治療，且當日係由
      上訴人丙○○在現場指示監督具護理師資格之訴外人陳佩
      敏操作雷射儀器，施行治療，此為醫療常規所允許，類如
      一般診斷之護士在醫師指示監督之下，為患者施行針筒注
      射治療。再者，接受臉部皮膚雷射治療之患者，術後臉部
      皮膚會有輕微紅腫、灼傷現象，但一般均在正常值範圍，
      術後幾日即可恢復。本件被上訴人之膚質可能特別敏感，
      致術後之灼傷現象較一般人稍為嚴重，但上訴人丙○○乃
      秉持專業技術及經驗為被上訴人治療，治療至98年5月16
      日止，被上訴人之回復程度幾已達百分之90至95。
（二）系爭療程均合乎一般醫術常規，上訴人丙○○否認有何過
      失；退步而言，縱認上訴人丙○○應對被上訴人之臉部灼
      傷負損害賠償責任，惟損害賠償以回復原狀為原則，被上
      訴人在術後亦要求上訴人丙○○對其臉部灼傷持續治療至
      恢復原狀，上訴人丙○○已為被上訴人治療達百分之95之
      回復程度，是被上訴人嗣後藉故不再接受上訴人丙○○治
      療，並在本件提起鉅額賠償，實屬無據。被上訴人主張其
      臉部灼傷，需進行後續治療，花費約為40萬元，上訴人丙
      ○○亦予否認。
四、上訴人於本院補充陳述略以：
（一）被上訴人自接受上訴人施以雷射飛梭治療後，臉上毛細孔
      已經明顯縮小，皮膚顯得更加細緻，原來臉上之若干凹陷
      痘疤亦幾乎消失殆盡。詎被上訴人之姐即訴外人吳莉羚原
      來亦受僱於美約診所，擔任副店長職務，嗣因工作表現不
      佳，而遭降調為一般美容師，訴外人吳莉羚因此心生不滿
      ，而主動辭職，被上訴人為此亦拒絕再繼續接受上訴人治
      療，並到處散發檢舉函，指稱上訴人有嚴重醫療過失云云
      ，誠屬冤枉。
（二）原審曾就被上訴人右下頰12.5公分之疤痕，分別囑託臺
      中榮總及澄清醫院中港分院為鑑定。依臺中榮總98年11月
      4日之函覆內容，該疤痕是否起因於上訴人之醫療過失行
      為，已屬不能證明；且參臺中榮總99年1月28日之函覆內
      容，顯見該疤痕已漸趨恢復當中。而被上訴人臉部所遺之
      『疤痕』瑕疵與其接受上訴人施予飛梭雷射治療後所改善
      之毛孔縮小、均勻膚色及去除凹陷痘疤等結果相互比較之
      下，被上訴人之外觀在客觀上予人之觀感，整體而言，是
      否仍如原判決所認定影響其外觀形象，致其精神上必然受
      有相當之痛苦？殊有可議之處。
（三）現行之醫療方法、藥劑或治療儀器，均可能潛藏對人體之
      副作用，只要醫療專業人員秉持其專業知識，合乎醫療常
      觀下所施予之治療，縱有副作用產生，並不當然就構成醫
      療過失行為。退步言，即便認為上訴人應對被上訴人臉部
      右下頰20.4公分之疤痕負損害賠償責任，參酌其他相類
      之判決與本件互相比較，原審判決就精神慰撫金之認定顯
      然過高，應予核減。而被上訴人不斷以黑函向上訴人丙○
      ○任職之澄清醫院及臺中市衛生局等機關提出檢舉，甚至
      於日前教唆他人在美約診所門前拉起白布條，此誹謗上訴
      人名譽之方式，上訴人除擬對被上訴人所為提出刑事告訴
      外，核其所為，並已對上訴人構成民法第195條第1項規定
      之侵權行為，請求其對上訴人負損害賠償責任100萬元。
      上訴人並以對被上訴人之損害賠償債權與本件被上訴人之
      請求主張抵銷後，亦已綽綽有餘。且誠如被上訴人接受蘋
      果日報記者採訪時所言，其於接受其他醫師治療時，該醫
      師曾對其言曰：「雖然醫師說妳不講（疤痕）也看不出來
      ，但我就很在意臉部，每天照鏡子就看見這塊疤，很傷心
      。」云云，顯見原判決認定以此不易察覺之瑕疵判令上訴
      人需連帶賠償精神慰撫金30萬元，顯然過高。
參、得心證理由
一、被上訴人主張：上訴人張美娟為美約診所之負責人，上訴人
    丙○○為該診所之受僱醫師，被上訴人於98年2月6日至美約
    診所，由上訴人丙○○診斷後接受臉部皮膚雷射治療，上訴
    人丙○○囑訴外人陳佩敏操作雷射儀器，致被上訴人臉部皮
    膚產生紅腫、灼傷，迄今右下頰仍留有12.5公分之疤痕等
    事實，有被上訴人提出之美約診所登記資料、臺中榮總診斷
    證明書影本各1件、照片3幀為證（原審卷第10至17頁），並
    經本院於99年7月7日準備程序期日當庭勘驗被上訴人右下頰
    仍留有疤痕無訛（見本院卷第99頁），且為上訴人所不爭執
    ；是被上訴人此部分之主張，堪信為真實。
二、被上訴人主張：上訴人丙○○就本件醫療行為具有疏失，致
    被上訴人受有臉部皮膚灼傷及留有疤痕之傷害；上訴人丙○
    ○則否認就本件醫療行為具有過失，並以前詞置辯。是本件
    兩造主要之爭執事項厥為：上訴人丙○○就本件醫療行為有
    無過失？被上訴人所受傷害是否有回復原狀可能，被上訴人
    不請求回復原狀逕行請求金錢賠償，有無理由？被上訴人進
    行後續醫療之費用數額如何？茲分敘如后：
（一）按所謂過失，乃指應注意能注意而不注意即欠缺注意義務
      之謂，構成侵權行為之過失，係指抽象輕過失即欠缺善良
      管理人之注意義務而言。行為人已否盡善良管理人之注意
      義務，應依事件之特性，分別加以考量。而醫療行為因具
      危險性、治療結果有不確定性，且因醫療行為本身具有高
      度專業性，執行醫療行為之醫師應以專業知識就病患之病
      情及身體狀況等各項因素為綜合考量後，採取符合醫療常
      規且最適宜之治療方式為病患進行醫療行為。上訴人丙○
      ○自承接受臉部皮膚雷射治療之患者，術後皮膚會有輕微
      紅腫、灼傷現象，術後幾日即可恢復等語（原審卷第26頁
      ）。惟本件被上訴人至美約診所經上訴人丙○○診療後施
      行臉部皮膚之雷射治療，術後造成被上訴人之臉部皮膚紅
      腫、灼傷，依上訴人丙○○提出之被上訴人診療記錄、美
      約診所療程記錄表影本及上訴人丙○○製作之甲○○診療
      記錄所示（原審卷第39至43頁），被上訴人於98年2月6日
      接受飛梭雷射治療後，自同年月7日起至同年5月間持續在
      美約診所接受術後修復治療，被上訴人於98年6月8日至臺
      中榮總就診時仍遺有右頰下方疤痕204平方公釐，並據
      臺中榮總函覆原審稱：「病患甲○○女士右頰下方20.4
      公分疤痕，可做「修疤」手術，「改善」疤痕外觀，但無
      法完全治療及回復原狀」等語，此有該院98年10月29日中
      榮醫企字第0980018206號函可憑（原審卷第45頁）；復經
      本院於99年7月7日準備程序期日當庭勘驗被上訴人右下頰
      仍留有疤痕。上述情形與上訴人丙○○所稱一般患者接受
      同種雷射治療後，皮膚會有「輕微紅腫、灼傷現象，術後
      幾日即可恢復」之反應，有顯著差異，即非屬接受該種雷
      射治療之術後正常現象。縱被上訴人上述術後之傷害係因
      被上訴人皮膚特別敏感之個人因素所致；然上訴人丙○○
      為專業醫師，其既知接受該種雷射治療，有導致一般患者
      皮膚輕微紅腫、灼傷現象之反應，並可能因患者個人膚質
      敏感差異而有不同程度之反應；則其為被上訴人診療時，
      即應注意判斷被上訴人之個人膚質狀況是否適宜接受該種
      雷射治療，或事前採行局部測試之方式，檢視被上訴人之
      膚質狀況，並根據其診斷、測試之具體結果，採行最適宜
      被上訴人施行之治療方式及劑量，如診斷或測試結果認被
      上訴人之皮膚有特別敏感之現象，自不宜採行此雷射治療
      之行為。上訴人丙○○雖稱：本件個案不是沒有做皮膚檢
      測，因為被上訴人已經做過第一次雷射飛梭治療，只是當
      時劑量比較低；第二次則會就被上訴人凹洞皮膚做比較強
      的治療劑量云云。然依前揭診療記錄所示，未見有任何測
      試資料或上訴人丙○○為被上訴人診斷其適合此種雷射治
      療之記載。顯見上訴人丙○○為被上訴人施行雷射治療前
      ，未對被上訴人之膚質為完整之診斷、測試及評估，即遽
      為被上訴人施行臉部皮膚較強劑量之雷射治療；致被上訴
      人術後臉部皮膚受有紅腫、灼傷並有疤痕之傷害。足認上
      訴人丙○○並未盡其前述應注意且能注意之注意義務，其
      行為自屬有過失，且與被上訴人所受傷害具有相當因果關
      係，上訴人丙○○辯稱並無過失，尚無足採。至上訴人丙
      ○○稱其術後仍秉持專業技術及經驗為被上訴人治療云云
      ，仍無解於其應負過失責任之認定。
（二）按因故意或過失，不法侵害他人之權利者，負損害賠償責
      任；不法侵害他人之身體、健康、名譽、自由、信用、隱
      私、貞操，或不法侵害其他人格法益而情節重大者，被害
      人雖非財產上之損害，亦得請求賠償相當之金額。受僱人
      因執行職務，不法侵害他人之權利者，由僱用人與行為人
      連帶負損害賠償責任。民法第184條第1項前段、第195條
      第1項前段、第188條第1項前段分別定有明文。本件上訴
      人丙○○就系爭醫療行為有應注意、能注意，而未注意之
      過失情事，致被上訴人受有臉部皮膚紅腫、灼傷，右頰留
      有疤痕之傷害，自應對被上訴人因此所生之損害負賠償責
      任，而上訴人乙○○○○○○○為上訴人丙○○之僱用人
      ，就其受僱人即上訴人丙○○因執行職務不法侵害被上訴
      人權利之行為，亦應負僱用人之賠償責任，是被上訴人主
      張上訴人應對其負連帶之損害賠償責任，自屬可採。
（三）被上訴人請求上訴人連帶賠償之金額如下：
  １、後續醫療費用：
    (1)按負損害賠償責任者，除法律另有規定或契約另有訂定外
      ，應回復他方損害發生前之原狀。因回復原狀而應給付金
      錢者，自損害發生時起，加給利息。第1項情形，債權人
      得請求支付回復原狀所必要之費用，以代回復原狀；不能
      回復原狀或回復顯有重大困難者，應以金錢賠償其損害。
      民法第213條、第215條分別定有明文。上訴人丙○○辯稱
      被上訴人所受傷害有回復可能，且業經上訴人丙○○為被
      上訴人治療，已治療達百分之90至95之回復程度等語，惟
      經原法院依被上訴人聲請向臺中榮總函詢結果以：病患甲
      ○○女士右頰下方20.4公分疤痕，可做「修疤」手術，
      「改善」疤痕外觀，但無法完全治療及回復原狀，有該院
      上開函文可憑（原審卷第45頁）；且被上訴人右下頰迄今
      仍留有疤痕，已如上述。顯見被上訴人所受傷害，僅能依
      後續醫療方式改善外觀，而未能完全回復損害發生前之原
      狀，則被上訴人自得請求以金錢賠償其損害。況縱以被上
      訴人所受之損害能回復原狀，被上訴人所請求賠償之後續
      醫療費用，亦屬民法第213條第3項所稱回復原狀之必要費
      用，自屬於法有據，上訴人丙○○此部分所辯自無足採納
      。
    (2)被上訴人進行後續醫療費用之數額，經原審依被上訴人聲
      請就其臉部右頰下方疤痕20.4公分，進行修疤手術所需
      花費函請澄清綜合醫院鑑定結果以：「患者甲○○女士現
      仍留存肥厚性疤痕12.5公分於右頰，建議施以六次飛梭
      雷射治療以改善疤痕，每次需新台幣七千元整」等語，有
      該院99年3月5日澄高字第992196號函可稽（原審卷第79頁
      ），故被上訴人得請求上訴人連帶賠償醫療費用應為42,0
      00元（7,0006＝42,000）。
  ２、非財產上之損害：
      按慰撫金之賠償須以人格權遭遇侵害，使精神上受有痛苦
      為必要，其核給之標準固與財產上損害之計算不同，然非
      不可斟酌雙方身分資力與加害程度，及其他各種情形核定
      相當之數額，最高法院51年台上字第223號判例可資參照
      。又人格權遭遇侵害而受有精神上之痛苦，於請求賠償精
      神慰撫金時，其核給之標準須參酌實際加害情形、被害人
      之身分、地位與加害人之經濟狀況等關係定之。查被上訴
      人因本件醫療過失，臉部遺有疤痕且無法完全治癒，被上
      訴人為女性本屬重視個人面貌外觀，且被上訴人本任職為
      專櫃小姐，該業亦特別重視從業人員之外觀形象，因上訴
      人丙○○之過失醫療行為令其臉部留有疤痕而無法自在外
      出、工作，其精神上必然受有相當之痛苦。本院參酌被上
      訴人受傷之程度，被上訴人為專櫃小姐，商職畢業，年收
      人約30餘萬元（見原審卷第92至102頁）；上訴人丙○○
      自承為執業醫生，大學醫學系畢業，每月收入約20萬元，
      名下有1間房屋及坐落基地，目前向銀行抵押貸款800萬元
      （見原審卷第89頁）及參諸加計投資財產總額約為500餘
      萬元（見本院卷第41至80頁上訴人丙○○財產歸戶資料）
      等情。本院認被上訴人請求上訴人給付之非財產上損害
      60萬元，尚屬過高，應以30萬元為適當。
三、又按因故意侵權行為而負擔之債，其債務人不得主張抵銷，
    民法第339條定有明文。上訴人抗辯：被上訴人不斷以黑函
    向上訴人丙○○任職之澄清醫院及臺中市衛生局等機關提出
    檢舉，甚至於日前教唆他人在美約診所門前拉起白布條，此
    誹謗上訴人名譽之方式，核其所為，已對上訴人構成民法第
    195條第1項規定之侵權行為，亦應賠償上訴人100萬元，而
    主張抵銷云云。揆諸上開規定，自屬不應准許。
四、綜上所述，被上訴人依侵權行為之法律關係，請求上訴人連
    帶給付342,000元及自起訴狀繕本送達翌日即98年9月9日起
    至清償日止，按年息百分之5計算之利息，為有理由，應予
    准許。被上訴人逾此數額之請求，核屬無據，應予駁回；其
    假執行之聲請，亦失所附麗，應併予駁回。原審就前開應准
    許部分，判命上訴人為如上給付，並依職權及上訴人陳明酌
    定擔保金額為准免假執行之諭知，於法並無不合，上訴意旨
    指摘原判決不當，求予廢棄改判，為無理由，應予駁回。另
    原審就前開駁回部分，為被上訴人敗訴之判決，並駁回被上
    訴人此部分假執行之聲請，亦無不合；被上訴人附帶上訴意
    旨指摘原判決不當，求予廢棄改判，亦無理由，應予駁回。
五、本件事證已臻明確，兩造其餘陳述與舉證，經審酌後，認於
    判決結果不生影響，無予逐一論述之必要，附此敘明。
六、據上論結，本件上訴及附帶上訴均為無理由，依民事訴訟法
    第449條第1項、第78條、第85條第2項，判決如主文。
中    華    民    國    99    年    9     月    28    日
                民事第二庭    審判長法  官  邱森樟
                                    法  官  蔡秉宸
                                    法  官  翁芳靜
以上正本係照原本作成。
兩造均不得上訴。
                                    書記官  粘銘環
中    華    民    國    99    年    9     月    28    日
                                                      Ｓ

司法院資訊處製作；財團法人民間司法改革基金會備份。
